【裁判字號】    91,重訴,1007
【裁判日期】    920908
【裁判案由】    解除契約
【裁判全文】
臺灣臺中地方法院民事判決  九十一年度重訴字第一○○七號
    原      告    乙○○
    訴訟代理人    李世才  律師
    被      告    佑福建設開發有限公司
    法定代理人    甲○○
右當事人間解除契約事件，於民國九十二年八月二十五日言詞辯論終結，本院判決如
左：
    主      文
被告應給付原告新臺幣貳佰陸拾肆萬元及自民國九十一年九月十一日起至清償日止，
按年息百分之五計算之利息。
原告其餘之訴駁回。
訴訟費用由被告負擔四分之一，餘由原告負擔。
本判決原告勝訴部分，於原告以新臺幣捌拾捌萬元為被告供擔保後，得假執行。
原告其餘假執行之聲請駁回。
    事      實
一、原告方面：
  (一)聲明：
  1.被告應給付原告新臺幣（下同）一千零三萬二千元，及自起訴狀繕本送達被告翌
    日（即民國九十一年九月十一日）起至清償日止，按年息百分之五計算之利息。
  2.原供擔保請准宣告假執行。
  (二)陳述：
  1.兩造於八十九年四月二十七日訂立工程合約書，由被告佑福建設開發有限公司（
    以下簡稱佑福公司）承攬原告所有坐落臺中市南屯區○○○段一○三一之一○六
    一之十三、十四、十五、十六、三三等地號六筆土地之地下一層、地上八層房屋
    全棟興建工程（以下簡稱系爭工程），約定總價三千八百萬元，依工程合約書第
    三條、第六條、第八條所載，工程期限應於開工之日起四百二十日曆天完成，逾
    期每日按工程總款千分之一處罰，被告違背合約時原告並得隨時解除合約，並要
    求賠償因此所受之損失。
  2.被告自八十九年五月十二日開工後，依約定之工程期限四百二十日曆天計算，應
    於九十年七月五日完工，惟被告迄今並未依約完成工程。原告於九十一年八月二
    十二日具狀起訴並同時表示以該起訴狀繕本送達被告時為終止契約之意思表示，
    起訴狀繕本已於九十一年九月十一日送達被告，是自九十年七月六日被告違約起
    至九十一年九月十日契約終止前一日止，被告違約之日數為四百三十二日，依約
    被告逾期每日應罰工程總款千分之一（即三萬八千元）計算四百三十二日，被告
    應給付違約金共一千六百四十一萬六千元予原告。惟因原告於起訴時已將被告違
    約之日數僅計算至九十一年三月二十六日之臺中市政府工務局之核准使用執照日
    （即違約二百六十四日），為免擴張訴之聲明及增繳裁判費，故向被告請求自九
    十年七月六日起至九十一年三月二十六日止計二百六十四日部分之違約金共一千
    零三萬二千元。
  3.被告辯稱八十九年四月二十七日簽立之第一份契約已解除，兩造係依八十九年十
    月十七日簽訂之第二份契約履行等語均屬不實，蓋原告係將系爭工程包予被告佑
    福建佑福公司承攬，而被告佑福公司再轉包予千誠營造股份有限公司或佑佳營造
    股份有限公司（以下簡稱佑佳公司）均為其內部事項，兩造係依第一份契約履行
    ，第二份契約僅係因配合被告作業，將起造人由力大旅館變更為乙○○等七人而
    簽立，並非如被告主張係因兩造合意變更承造人而簽訂，且原告並未授權簽約人
    林芝珊變更契約內容，僅授權其變更起造人。至於被告辯稱第一份契約每期款一
    百九十萬元，在第二份契約簽立後，其中九十萬元係給付予佑福公司所遺留之材
    料費；另一百萬元付予佑佳公司亦屬不實，此有被告依第一份契約所稱之工程款
    簽收表可證，且若如被告所言，則第二份契約應不須再估價編列材料款，惟觀之
    被告主張之第二份契約，亦仍就系爭工程所須之所有建材一一編列，足證第二份
    契約之編列為虛偽不實。又第二份契約中之六百工作天之「陸」字亦明顯遭塗改
    偽造，故被告所言不實，兩造間並無依第二份契約履行之合意。
  4.系爭工程因被告之違約致原告所受之實際損失如左：
  (1)原告委託歐亞不動產鑑定公司鑑定系爭工程之所失利益，系爭工程如依約於九十
    年七月完成，有一千八百二十二萬六千七百二十四元之價值，而如於九十一年九
    月（即被告遲延違約而原告對之解除契約時）完工，則僅存一千四百三十九萬零
    八百七十九元之價值，是被告若準時完工，原告即無此三百八十三萬五千八百四
    十五元之損失。
  (2)原告係經由銀行融資貸款而興建系爭工程，自被告違約後迄今共支付銀行利息一
    百三十七萬二千六百七十三元。
  (3)原告復委請全友建設有限公司估算系爭工程因被告之違約而未完成工程，原告為
    使工程完成，每坪約需一萬八千元，而系爭工程之坪數為七百四十五坪，依此計
    算原告尚需花費一千三百四十一萬元始得完成系爭工程，此為原告所受之積極損
    害。
  (三)證據：提出工程合約影本乙份、臺中市政府工務局使用執照影本乙份、取款明細
    影本乙份、臺中市政府工務局函乙份、臺中市政府工務局建築管理課簡便行文表
    乙份、臺中市政府工務局建築管理課函、建築執照變更起造人審查表、被告所提
    變更承造人申請書乙份、全友股份有限公司說明書乙份、華南銀行簽認之補充說
    明一份、借據七份、放款利息收據十六紙、歐亞不動產鑑定公司估價報告書正本
    乙份為證。
二、被告方面：
  (一)聲明：駁回原告之訴及假執行之聲請。
  (二)陳述：
  1.不同意原告將被告佑佳公司變更為被告佑福公司。
  2.原告所提八十九年四月二十七日工程合約書（以下簡稱第一份契約書），係由與
    被告佑福公司簽立，而非與佑佳公司簽立，本件因被告佑福公司所承攬之工程只
    達百分之十一點一，於八十九年十月十七日就相同標的物與訴外人佑佳公司另簽
    訂工程合約（以下簡稱第二份契約書），將系爭工程轉予佑佳公司承作，為此簽
    訂此契約時起造人亦配合變更，並報請市政府主管機關辦理承造人變更，經核准
    在案，且使用執照亦已為相同記載。而簽訂此契約，係原告授權證人林芝珊簽訂
    由「乙○○等七人」為承作人之契約，且契約書附冊已有臺中市政府工務局起造
    人乙○○等七人之附表，顯見第二份契約係雙方合意簽訂。於簽訂第二份契約同
    時，兩造更約定第一份契約書自然失效，故被告佑福公司已脫離了契約關係，原
    告不得依據該契約請求違約金。而原告業發存證信函解除契約，被告亦同意解除
    契約。
  3.依據八十九年十月十七日所簽訂之合約，本工程竣工日期為九十年九月五日，依
    約自八十九年十月十七日簽約後十日內開工，六百工作天完工，故自開工日即八
    十九年十月二十七日起算至完工日九十年九月五日僅三百十三日曆天，被告顯無
    遲延工程之情事。然倘認被告依據八十九年十月十七日簽訂之第二份契約之主張
    係無理由，則就八十九年四月二十七日之第一份契約觀之，依約自八十九年五月
    十二日開工起四百二十日曆天完工，扣除國定假日及例假日一百三十天，其完工
    日應為九十年十一月二十一日，而實際竣工日期依使用執照之記載為九十年九月
    五日，故被告亦顯未逾越或違約。
  4.第二份契約之工程標的與第一份契約相同，但第一份契約係與佑福公司簽訂，終
    止契約之後有一千二百多萬元之材料款，故就價格重新議定，第二份契約之金額
    為二千零三十萬元，與第一份契約不同。且被告與原告約定每一期付佑佳公司一
    百萬元工程款、付佑福公司九十萬元材料款，此九十萬元部分係針對差額一千多
    萬之部分攤還。原告分別開立支票給付，因被告法定代理人甲○○同時係佑佳公
    司之負責人，故被告簽收於同一份契約。
  5.原告自十七期鷹架拆除完成即竣工日，依約應給付工程款百分之五即一百九十萬
    元；第十八期領取使用執照，原告亦應付工程款百分之五即一百九十萬元，然原
    告均未付款，依八十九年四月二十七日之契約第八條，原告未按照日期付款即屬
    違約。另依同契約第六條，二次工程自變更用途可施工之日算起九十日曆天完成
    ，然原告並未辦理變更用途亦未通知可施工，故被告顯無逾期或違約之責任。
  6.本件原告請求每日按工程總款千分之一計算之違約金為屬過高，應予酌減。
  (三)證據：提出原告解除契約函影本乙份、郵局存證信函第一三○八號影本乙份、工
    程合約影本乙份、變更承造人影本、建造影本各乙份為證。
    理      由
一、按訴狀送達後，除有不甚礙被告之防禦及訴訟之終結等情形外，原告不得將原訴
    變更或追加他訴，民事訴訟法第二百五十五條第一項定有明文，經查，原告起訴
    主張其與被告間有工程契約關係，而主張被告有逾期未完工之情形，而請求被告
    給付違約金，起訴時並將被告列為：佑佳公司（即佑福公司），足見原告起時究
    係以佑佳公司或佑福公司為被告，尚屬不明，經本院於九十一年九月二十五日言
    詞辯論期日闡明後，原告訴訟代理人許漢鄰當庭表示欲將「即佑福建設開發有限
    公司」等語刪除，佑佳公司之代表人甲○○同時為被告公司之代表人即於當庭答
    辯請求駁回原告之訴，由於原告當庭表示兩造間欲試談和解，本院隨即當庭改期
    另訂九十一年十月十六日為言詞辯論，原告嗣後於同年十月二日委任訴訟代理人
    李世才律師擔任代理人，並解除原訴訟代理人許漢鄰律師之委任，並於同年十月
    十四日遞狀表示，本件係許漢鄰律師誤將佑福公司誤繕為佑佳公司（即佑福公司
    ），而重新更正本件被告為佑福公司，本院於同年十月十六日提示原告所提出之
    更正準備書狀予被告佑福公司之代表人後，被告佑福公司之代表人雖表示不同意
    原告所為之訴之變更，惟查，本件原告起訴之對象雖經原告前訴訟代理人許漢鄰
    律師當庭表示欲將「即佑福建設開發有限公司」等語刪除，本件被告因而確定為
    佑佳公司，然因本件原告起訴時即曾同時表明被告為：佑佳公司（即佑福公司）
    ，及實際上被告佑福公司及佑佳公司之代表人既均屬甲○○同一人，且原告所提
    出之工程合約書之簽約人亦列有佑福公司，並參酌原告提出本件訴訟之變更時，
    尚屬本件訴訟進行之前階段，及兩造於本件之爭執理由，尚難認為原告事後將佑
    佳公司變更為被告佑福公司，有甚礙於被告佑福公司之防禦或本件訴訟之終結，
    本於擴大訴訟制度解決紛爭之機能，縱使被告不同意原告所為之訴之變更，然因
    本件原告所為訴之變更既仍有利於紛爭之解決，應認為尚非在不許變更之列，先
    此敘明。
二、原告起訴主張兩造於八十九年四月二十七日訂立工程合約書，由被告承攬系爭工
    程，約定總價三千八百萬元。依工程合約書約定，工程期限應於開工之日起四百
    二十日曆天完成，逾期每日按工程總款千分之一罰之，被告違背合約時原告得隨
    時解除合約（按此應為終止合約之誤載），並要求賠償因此所受之損失。被告自
    八十九年五月十二日開工後，依約定之工程期限四百二十日曆天計算，應於九十
    年七月五日完工，惟被告迄今並未依約完成工程，截至起訴狀繕本於九十一年九
    月十一日送達被告前一日止，被告違約之日數為四百三十二日，依約被告逾期每
    日應罰工程總款千分之一（即三萬八千元）計算四百三十二日，被告應給付違約
    金共一千六百四十一萬六千元予原告。茲僅向被告請求自九十年七月六日起至九
    十一年三月二十六日止計二百六十四日部分之違約金，共一千零三萬二千元等語
    ，被告則以原告所主張之八十九年四月二十七日所訂立之契約，已經被乙○○等
    七人及佑佳公司於八十九年十月十七日簽訂之契約書所取代，該契約已經無效，
    原告依據該契約請求違約金為屬無據，而依照乙○○等七人及佑佳公司所簽訂之
    第二份契約所載，被告並未逾越工期，且原告所請求之違約金亦屬過高等語資為
    抗辯。
三、原告主張兩造於八十九年四月二十七日訂立工程合約書，由被告佑福公司承攬系
    爭工程，約定總價三千八百萬元，依工程合約書第三條、第六條、第八條所載，
    工程期限應於開工之日起四百二十日曆天完成，逾期每日按工程總款千分之一處
    罰，被告違背合約時原告並得隨時終止合約並要求賠償因此所受之損失。被告自
    八十九年五月十二日開工後，截至起訴狀繕本於九十一年九月十一日送達被告前
    一日止尚未完成系爭工程等事實，提出工程合約書一紙為證，被告對上情亦不爭
    執，堪信屬實。惟查，被告抗辯兩造於所訂定之上開工程合約契約，已經被乙○
    ○等七人及佑佳公司於八十九年十月十七日簽訂之契約書所取代，該契約已經無
    效，原告依據該契約請求違約金為屬無據，而依照第二份契約所載，被告並未逾
    越工期等語，是本件首應審究者厥為原告起訴主張之第一份工程合約書是否已經
    第二份契約所取代？
四、按當事人訂立更改契約時，需有更改之意思，所謂更改之意思，即使新債務之成
    立，舊債務消滅之意思，經查，被告抗辯八十九年十月十七日簽訂第二份契約係
    為取代第一份契約所簽立，故八十九年四月二十七日所簽訂之第一份契約已經兩
    造合意解除，惟查，本件兩造所簽訂之第一份契約書，其當事人為原告（關於力
    大旅館後來並未成立商號）及被告公司，而第二份契約其當事人則為乙○○等七
    人及佑佳公司，雙方當事人均有變更，況且證人林芝珊到庭證稱：當時我們用力
    大的名義申請旅館，後來因旅館名字不好，所以要改成用我們七個人的名字申請
    。七人的名字是乙○○、林張秀蘭及我，林憶圻、林書婉、林芝萍、林志芬。我
    們七人是一家人。我會簽第二份契約，被告要報給市政府，要做變更，我父親有
    說被告會拿第二份契約給我簽，簽的時候，我有問是不是七人都要一起簽，被告
    說只有簽乙○○等七人就可以，第二份契約跟第一份契約是同一個工程，至於金
    額不一樣我沒有注意。我簽名的時候上面關於工程名稱、工程地點、工程金額、
    工程期限除了打字外都是空白的。被告代表人並沒有告訴我第二份的契約的內容
    要變更第一份契約的內容，我父親沒有告訴我被告拿給我另外簽的契約內容會跟
    第一份契約內容不一樣等語，是就證人林芝珊所言，第二份契約係經原告授權而
    簽立，然原告簽立第二份契約目的僅在於因變更契約當事人，並無變更第一份工
    程契約內容之意思，況且被告於九十二年八月二十日言詞辯論期日亦自承：當時
    簽約是以力大旅館名義跟我簽約，不是以乙○○本人名義跟我簽約，且建照也是
    以力大旅館為名義，至於其內部組織我不瞭解，後來變更起造人為乙○○等七人
    ，是乙○○改變原來打算要蓋旅館的意思為住家使用，他並跟我說一個女兒要給
    他們一層樓住等語，被告抗辯兩造間所簽訂之第一份契約之承攬約定條件內容，
    已因事後簽立第二份契約而合意解除乙節，除經原告否認，被告復未能舉證以實
    其說，其所辯自難採信。則依照第一份契約第六條之約定：工程期限應於開工之
    日起四百二十日曆天完成，逾期每日按工程總款千分之一處罰，被告至今既仍未
    完成工程，原告自得依約請求違約金。
五、又按當事人約定之違約金過高者，法院得依民法第二百五十二條規定，酌減至相
    當之數額，然是否相當，應依一般客觀事實，社會經濟狀況、當事人所受損害情
    形，及債務人若能如期履行債務，債權人可得享受之一切利益為酌定之標準。又
    此項違約金之約定，雖不因契約之解除而隨同消滅。惟依民法第二百六十條規定
    意旨推之，其因契約解除所生之損害，並不在斟酌之列。原告主張系爭工程如依
    約於九十年七月完成，有一千八百二十二萬六千七百二十四元之價值，而如於九
    十一年九月完工，則僅存一千四百三十九萬零八百七十九元之價值，是被告若準
    時完工，原告即無此三百八十三萬五千八百四十五元之損失。且系爭工程係經由
    其向華南銀行融資貸款而興建系爭工程，自被告違約後迄今共支付銀行利息一百
    三十七萬二千六百七十三元，亦為其所受之損失，另原告委請全友建設有限公司
    估算系爭工程因被告之違約而未完成工程，原告為使工程完成，每坪約需一萬八
    千元，而系爭工程之坪數為七百四十五坪，依此計算原告尚需花費一千三百四十
    一萬元始得完成系爭工程，此為原告所受之積極損害，故其得按被告逾期日數，
    每日請求工程總款千分之一即三萬八千元之違約金等語，次查，本件系爭工程如
    依約於九十年七月完成，有一千八百二十二萬六千七百二十四元之價值，而如於
    九十一年九月（即被告遲延違約而原告對之解除契約時）完工，則僅存一千四百
    三十九萬零八百七十九元之價值，此有歐亞不動產鑑定公司估價報告書一份附卷
    可參，是堪信原告因被告未能準時完工，而客觀上遭受有三百八十三萬五千八百
    四十五元之損失。復查，原告主張本件工程係經由其向銀行融資貸款而興建系爭
    工程，自被告違約後迄今共支付銀行利息一百三十七萬二千六百七十三元，亦為
    被告債務之履行所致之損失部分，雖提出華南銀行簽認之補充說明書一紙為證，
    然查，原告所提出之上開補充說明書乃記載：原告將建築貸款金額改為二千一百
    萬元，並約定建築融資依建築進度，由原建築師負責勘驗，於查核簽證後，連同
    主管機關查驗建築工程之證明文件送交華南銀行查照無誤後核貸金額等語，足見
    原告向華南銀行所借款係原告依系爭工程完成程度而依序向華南銀行貸款，並非
    原告為興建系爭工程始向華南銀行貸款，是原告主張其支出一百三十七萬二千六
    百七十三元，為被告債務不履行之損失，可作為本件違約金之參考依據，尚非有
    據。至於原告委請全友建設有限公司估算系爭工程因被告之違約而未完成工程，
    尚需花費一千三百四十一萬元部分，此乃原告於終止契約後，另行訂立契約所需
    支出，依上開所述，尚非在斟酌違約金高低之列，是本院參酌兩造訂約時之情形
    、社會經濟狀況、原告實際所受損害情形，被告若能如期履行契約原告所獲得之
    利益等情，認為原告請求每日按工程總款千分之一罰之違約金三萬八千元，尚屬
    過高，應核減為每日一萬元較為妥適。
六、綜上所述，原告請求被告給付自九十年七月六日起至九十一年三月二十六日止計
    共二百六十四日部分之違約金，其所請求之金額應為二百六十四萬元（即264X
    10000=0000000），是原告請求如數之金額，及起訴狀繕本送達被告翌日（即九
    十一年九月十一日）起至清償日止，按年息百分之五計算之利息，尚屬有據，應
    予准許，逾此請求，為屬無據，應予駁回。
七、原告陳明願供擔保，聲請宣告假執行，經核其勝訴部份，合於法律規定，爰酌定
    相當之擔保金額宣告之；其餘假執行之聲請，因該部份訴之駁回而失所依附，應
    予駁回。
八、因本案事證已臻明確，兩造其餘主張陳述及所提之證據，均毋庸再予審酌，附此
    敘明。
九、據上論結，本件原告之訴為一部有理由，一部無理由，依民事訴訟法第七十九條
    、第三百九十條第二項，判決如主文。
中      華      民      國    九十二    年      九      月      八      日
                                臺灣臺中地方法院民事第三庭
~B法      官  許石慶
右為正本係照原本作成
如不服本判決，應於判決送達後二十日內，向本院提出上訴狀。
中      華      民      國    九十二    年      九      月     八       日
~B法院書記官  陳惠玲


司法院資訊處製作；財團法人民間司法改革基金會備份。
